【裁判字號】    90,判,1981
【裁判日期】    901031
【裁判案由】    違章建築
【裁判全文】
最  高  行  政  法  院  判  決                    九十年度判字第一九八一號
    上  訴  人  乙○○
    訴訟代理人  甲○○
    被 上訴 人  臺北縣政府
    代  表  人  蘇貞昌
右當事人間因違章建築事件，上訴人對於中華民國八十九年九月二十八日臺北高等行
政法院八十九年度訴字第一八三號判決，提起上訴，本院判決如左：
    主  文
上訴駁回。
上訴審訴訟費用由上訴人負擔。
    事  實
本件上訴人主張：上訴人係在有權管用之牆外平台瓦斯管線水溝地設防火、防盜不銹
鋼柵、不銹鋼板防雨棚，水泥牆（按依照片顯示為磚牆）部分原係自由大廈圍牆，因
台富公司施工損壞，完工後修復，並非台富公司或上訴人所建，平台上之水溝水泥圍
牆，圍牆大門，均為台富公司建成現狀，依約交給上訴人依法取得，上訴人有管用權
，將平台變更為建築面積價值有限，僅為防火防盜防雨之用，係安全上之必需設施，
既無頂蓋，又無樑柱或牆壁，根本非建築物。且系爭防火、防盜柵、防雨棚實係涼棚
，依建築法第十六條、臺灣省建築管理規則第十七條、違章建築處理辦法第二條、內
政部六十三年十一月二十日台內管營字第六○九二八五號函規定，不必申請建築執照
，絕非違建，且臺北縣內，如上訴人所建之形式者甚多，均未見被上訴人前往拆除。
難以令人心服，為此請求將原判決廢棄，並將訴願決定及原處分均撤銷之判決。
被上訴人則以：上訴人未經許可擅自於所有坐落臺北縣永和市○○路○段七十二巷六
號一樓左側原核准之建物旁增建高約三公尺、面積約二十平方公尺、磚造及鋼鐵棚架
構造物，經永和市公所於八十八年四月十二日八八北縣永工字第一一五五六號違章建
築查報單查報係屬違章建築，被上訴人所屬工務局派員實地勘查屬實，上訴人若主張
為非違建，則應檢具經申請許可之證照，以實其說等語。資為抗辯。
原審以：（一）該平台上設有三面圍牆，上訴人又於該圍牆上加建不銹鋼柵欄及不銹
鋼頂板，前側並加建不銹鋼門，有照片附卷可參，則其已圍成一獨立之空間，並附屬
於上訴人之一樓，自為其從建築物，是該處所係為定著於土地（平台）上具有不銹鋼
板屋頂及牆壁，供個人使用之構造物，依建築法第四條規定為建築物甚明，上訴人所
辯非為建築物一節，自無可採。（二）該平台原為屋旁空地，有被上訴人提出之房屋
建築許可圖說可參，而現有為「    」型三邊圍牆，依建築法第七條規定圍牆為雜項
工作物，依同法第四條規定為建築物之一種，上訴人嗣於該圍牆上加建不銹鋼柵欄及
不銹鋼頂板後，仍為本法所稱之建築物，已如上述，依本法第二十五條規定，非經申
請直轄市、縣（市）（局）主管建築機關之審查許可並發給執照，不得擅自建造；再
依違章建築處理辦法第二條規定，系爭建築物既未申請當地主管建築機關之審查許可
並發給執照而擅自增建，其為違章建築至為明確，依同辦法第五條規定，既經被上訴
人實施勘查，認定必須拆除者，應即拆除。雖上訴人辯稱圍牆部分，原為隔壁自由大
廈建商所建，因台富公司興建系爭大樓時損壞，台富公司乃於大樓興建完竣後，修築
成現有之「    」型三邊圍牆，並非上訴人所建，故平台上之水溝水泥圍牆，圍牆大
門，均為台富公司建成現狀，非其興建云云，惟查違章建築處理辦法係針對違章建築
之處理，本與何人興建無關；況上訴人自承（圍牆部分）為台富公司依約交給上訴人
依法取得，上訴人有使用、管理及處分權；而不銹鋼柵欄及不銹鋼頂板部分則為上訴
人所建，上訴人亦有所有權，則被上訴人以上開違建拆除通知單通知上訴人拆除，並
無不合（三）上訴人雖另又辯稱依內政部六十三年十一月二十日台內管營字第六○九
二八五號函，不必申請建築執照一節，經查本件上訴人並非在陽台上加裝窗戶，自無
該函文適用，上訴人所辯非違建云云，並無可採。至上訴人另引用之建築法第十六條
及臺灣省建築管理規則第十七條均係關於「建築物及雜項工作物造價在一定金額以下
或規模在一定標準以下者，得免由建築師設計，或監造或營造業承造」之規定，亦與
是否違章建築之認定無涉。（四）從而，原訴願決定將原處分予以維持，核無不合，
上訴人之訴為無理由，應予駁回。至上訴人訴之聲明第二項部分雖請求「確認永和市
○○路○段七十二巷六號外牆邊附屬建物平台水溝，依法由上訴人管用，即設防盜棚
柵，為防盜防火防雨安全，依法均無不合，絕非違建，不得拆除。」等語，經核其並
非請求確認「行政處分無效或確認公法上法律關係成立或不成立」，不合行政訴訟法
第六條第一項提起確認之訴之要件，惟核其真意，係指「系爭棚柵絕非違建，不得拆
除」已包含於聲明第一項之撤銷訴訟中，爰就該部分不另為駁回之裁定。至上訴人另
稱臺北縣尚有許多類似情形並未拆除一節，核屬被上訴人之行政效率問題，非本件所
應審究，併此明。因而為上訴人敗訴之判決。本院按「建築物非經申請直轄市、縣
（市）（局）主管建築機關之審查許可並發給執照，不得擅自建造或使用或拆除。．
．．」、「違反第二十五條之規定，擅自建造者，處以建築物造價千分之五十以下罰
鍰，並勒令停工補辦手續；必要時得強制拆除其建築物。」、「本辦法所稱之違章建
築，為建築法適用地區內，依法應申請當地主管建築機關之審查許可並發給執照方能
建築，而擅自建築之建築物。」、「直轄市、縣（市）主管建築機關，應於接到違章
建築查報人員報告之日起五日內實施勘查，認定必須拆除者，應即拆除之。．．．」
，建築法第二十五條、第八十六條，違章建築管理辦法第二條、第五條分別定有明文
。又按「本法所稱建築物，為定著於土地上或地面下具有頂蓋樑柱或牆壁，供個人或
公眾使用之構造物或雜項工作物。」、「本法所稱雜項工作物，為營業爐灶、水塔、
瞭望臺、廣告牌、散裝倉、廣播塔、煙囪、圍牆、駁嵌、高架遊戲設施、游泳池、地
下儲藏庫．．．」復為建築法第四條、第七條所明定。原判決依上開規定認定系爭不
銹鋼造柵、棚架為違章建築，因而為上訴人敗訴之判決，於法洵無違誤，上訴意旨指
摘原判決為違背法令，聲明廢棄，非有理由，應予駁回。
據上論結，本件上訴為無理由，爰依行政訴訟法第二百五十五條第一項、第九十八條
第三項前段，判決如主文。
中    華    民    國      九十      年      十        月    三十一      日
                    最 高 行 政 法 院  第 二 庭
                                審 判 長 法  官      陳  石  獅
                                         法  官      林  家  惠
                                         法  官      彭  鳳  至
                                         法  官      高  啟  燦
                                         法  官      黃  合  文
右  正  本  證  明  與  原  本  無  異
                                         法院書記官  張  雅  琴
中    華    民    國      九十      年      十一      月      二        日


司法院資訊處製作；財團法人民間司法改革基金會備份。
